臺灣高等法院民事判決  
110年度重家上字第21號
上  訴  人  李玉枝  
訴訟代理人  連堂凱律師
複代理人    鍾佩君律師
            孫羽力律師
上  訴  人  張李阿免
            楊學洋（即楊李雪之承受訴訟人）
            楊文雄（即楊李雪之承受訴訟人）
            楊文棋（即楊李雪之承受訴訟人）
上列四人共同
訴訟代理人  葉宏基律師
被上訴人    李林蓮蕋
            李建和  
            李建宏  
            李錦惠  
            李晏伶
            李林素琴
            李俊龍  
            李珮瑄  
            李佩珍  
            李敏慈  
            李佳青  
            李馮呅  
            李尚慶  
            李勝峰  
            李耀昇  
            李明來  
            劉麗秋  
            李佳霖  
            李品慧  
            李志添  
共      同
訴訟代理人  趙元昊律師
            簡靖軒律師
上列當事人間請求塗銷繼承登記等事件，上訴人對於民國109年
12月25日臺灣新北地方法院第一審判決(108年度重家繼訴字第29
號）提起上訴，本院於111年5月18日言詞辯論終結，判決如下：
    主  文
上訴駁回。
第二審訴訟費用由上訴人負擔。
    事實及理由
一、上訴人主張：被繼承人李鄭謝於民國61年6月18日死亡，其
    生前與配偶李陳味(50年6月11日死亡)育有上訴人天○○○、乙
    ○○、楊李雪（下合稱天○○○等3人）、被上訴人辛○○、丙○○、
    訴外人李明男(即被上訴人癸○○○、卯○○、寅○○、戌○○、辰○○
    之被繼承人)、李萬鎰(即被上訴人壬○○○、子○○、午○○、己○
    ○、未○○、丁○○之被繼承人)、李明士(即被上訴人酉○○、庚○
    ○、申○○、亥○○之被繼承人)、李仲文(即被上訴人玄○○、戊○
    ○、丑○○之被繼承人)，楊李雪之戶籍謄本雖記載「父不詳」
    ，惟經原審法院106年度親字第126號判決確定其與李鄭謝間
    親子關係存在，天○○○等3人、李明男、李萬鎰、李明士、辛
    ○○、李仲文、丙○○均為李鄭謝之繼承人，應繼分各為9分之1
    。李鄭謝遺有如原審判決附表一所示之土地（下合稱系爭土
    地），詎李明士、辛○○、李仲文、丙○○於92年6月11日，持
    未載天○○○等3人為繼承人之繼承系統表向臺北縣三重地政事
    務所(現改制為新北巿三重地政事務所)辦理系爭土地之繼承
    登記（登記字號092重登字第157530號，下稱系爭繼承登記
    ），侵害天○○○等3人之應繼分。李明士嗣於93年1月2日將其
    因繼承而取得之土地，其中應有部分32/3840，以買賣為原
    因移轉登記予被上訴人卯○○；將原審判決附表一編號8、10
    、13之土地應有部分20/92160，以贈與為原因移轉登記予訴
    外人李洪秀彩，惟李洪秀彩又將該部分土地移轉登記予李明
    士，上開李明士移轉予卯○○及自李洪秀彩取得登記之土地部
    分，登記原因非為繼承，上訴人無從請求塗銷系爭繼承登記
    ，爰請求李明士之繼承人返還不當得利新臺幣（下同）217
    萬6,323元（計算方法如附表二所示），就其餘李明士繼承
    取得之土地部分，則依民法第767條第1項中段、第828條第2
    項、第821條規定請求塗銷系爭繼承登記，並回復為兩造公
    同共有。辛○○、李仲文於93年1月2日各將其因繼承而取得之
    土地，其中應有部分32/3840，分別以買賣為原因移轉登記
    予被上訴人寅○○、子○○，就此部分土地，上訴人請求辛○○、
    李仲文之繼承人各返還不當得利214萬8,224元（計算方法如
    原審判決附表三、四所示），其餘辛○○、李仲文繼承取得之
    土地部分，則依民法第767條第1項中段、第828條第2項、第
    821條規定請求塗銷系爭繼承登記，並回復為兩造公同共有
    。丙○○於93年1月2日將其因繼承而取得之土地，其中應有部
    分32/3840，以買賣為原因移轉登記予子○○，於同年5月4日
    將其餘之土地應有部分分別贈與訴外人李佳銓、李佳福、李
    佳隆，上訴人爰請求丙○○返還不當得利651萬1,804元（計算
    方法如附表五所示）。聲明求為酉○○、庚○○、申○○、亥○○應
    塗銷李明士就系爭土地之系爭繼承登記，辛○○應塗銷就系爭
    土地之系爭繼承登記，玄○○、戊○○、丑○○應塗銷就系爭土地
    於95年1月17日所為登記字號為095重登字第016010號之繼承
    登記(下稱繼承李仲文之登記)，及應塗銷李仲文就系爭土地
    之系爭繼承登記，並均回復為兩造公同共有。酉○○、庚○○、
    申○○、亥○○應返還217萬6,323元，辛○○應返還214萬8,224元
    ，玄○○、戊○○、丑○○應返還214萬8,224元，丙○○應返還651
    萬1,804元，予兩造公同共有之判決（原審為上訴人敗訴之
    判決，上訴人不服，提起上訴）。上訴聲明：㈠原判決廢棄
    。㈡酉○○、庚○○、申○○、亥○○應塗銷其被繼承人李明士就系
    爭土地於92年6月11日所為系爭繼承登記，並回復為兩造公
    同共有。㈢辛○○應塗銷就系爭土地於92年6月11日所為系爭繼
    承登記，並回復為兩造公同共有。㈣玄○○、戊○○、丑○○應塗
    銷就系爭土地95年1月17日所為繼承李仲文之登記；並應塗
    銷其被繼承人李仲文就系爭土地於92年6月11日所為系爭繼
    承登記，並回復為兩造公同共有。㈤酉○○、庚○○、申○○、亥○
    ○應返還217萬6,323元予兩造公同共有。㈥辛○○應返還214萬8
    ,224元予兩造公同共有。㈦玄○○、戊○○、丑○○應返還214萬8,
    224元予兩造公同共有。㈧丙○○應返還651萬1,804元予兩造公
    同共有。㈨乙○○願供擔保，請准宣告假執行。
二、被上訴人則以：李鄭謝於61年6月18日死亡時，天○○○、乙○○
    之祖母李陳㓜英即要求包含天○○○等3人在內所有李鄭謝之女
    系子孫辦理拋棄繼承，並委託代書辦理，並均於李鄭謝死亡
    後2個月內辦理，惟李鄭謝與他人共有之土地權利範圍為空
    白，無法確定繼承人之持份，未能即時完成登記。又系爭土
    地之地價稅自李鄭謝死亡後均由男系子孫繳納，並搭建鐵皮
    屋出租他人，天○○○等3人均不聞不問。另天○○○等3人之大姊
    李猜亦於原審法院103年度訴字第50號偽造文書等刑事案件
    （下稱訴字50號刑事案件，二審下稱上訴字第2903號刑事案
    件，合稱偽造文書刑事案件）證述，李鄭謝之女系子孫為拋
    棄繼承、其與天○○○等3人共同前往戶政事務所辦理拋棄繼承
    之印鑑證明云云，足認其等於李鄭謝死亡後2個月內已辦理
    書面拋棄繼承。天○○○等3人就李鄭謝之遺產已為拋棄繼承，
    上訴人請求被上訴人塗銷系爭繼承登記、回復為兩造公同共
    有，並就部分繼承人已處分之土地部分，請求返還不當得利
    均無理由。縱認天○○○等3人未拋棄繼承，上訴人就塗銷系爭
    繼承登記之請求係以不能之給付為請求客體；就返還不當得
    利之請求，未舉證被上訴人受有利益而其等受有損害，及計
    算不當得利金額之依據，其等之請求自無理由，又倘認上訴
    人之請求有理由，其請求權亦均分別罹於時效等語，資為抗
    辯。答辯聲明：㈠上訴駁回。㈡如受不利判決願供擔保請准免
    為假執行。
三、本件兩造就下列事實：⑴被繼承人李鄭謝（61年6月18日死亡
    ）與其配偶李陳味（50年6月1日死亡）婚後育有子女李明男
    、李萬鎰、李明士、辛○○、李仲文、丙○○、楊李雪、陳春綢
    、天○○○、乙○○等10人，其中陳春綢已出養於他人。⑵天○○○
    等3人以及李猜於69年4月21日向蘆洲戶政事務所申請印鑑證
    明。⑶楊李雪之戶籍謄本雖記載「父不詳」，然依臺北榮民
    總醫院之血親鑑定報告，已確定天○○○、楊李雪為同父姊妹
    ，並經原審法院106年度親字第126號判決其與李鄭謝間父女
    之親子關係存在確定。⑷依被繼承人李鄭謝遺產稅核定通知
    書，李鄭謝遺有系爭土地，而該土地於92年6月11日向臺北
    縣三重地政事務所辦理繼承登記時，係由李鄭謝之男系子孫
    即辛○○、丙○○、李明士、李仲文繼承，權利範圍各97/3840
    。⑸天○○○等3人未曾就系爭土地繳交任何稅捐。⑹李鄭謝所遺
    系爭土地在辦妥登記前係登記為共有，李鄭謝之權利範圍為
    空白。⑺李明士於93年1月2日以買賣為原因，將附表一編號1
    至18所示之土地權利範圍各32/3840移轉登記予李明男之子
    卯○○。⑻辛○○於93年1月2日以買賣為原因，將附表一編號1至
    18所示之土地權利範圍各32/3840移轉登記予李明男之子寅○
    ○。⑼李仲文於93年1月2日以買賣為原因，將附表一編號1至1
    8所示之土地權利範圍各32/3840移轉登記予李萬鎰之子子○○
    。⑽丙○○於93年1月2日以買賣為原因，將附表一編號1至18所
    示之土地權利範圍各32/3840移轉登記予李萬鎰之子子○○。⑾
    楊李雪於107年9月20日死亡，繼承人為宙○○、宇○○、地○○。
    ⑿李明男於86年11月19日死亡，繼承人為癸○○○、卯○○、寅○○
    、戌○○、巳○○（晏伶）。⒀李萬鎰於94年3月9日死亡，繼承
    人為壬○○○、子○○、午○○、己○○、未○○、丁○○。⒁李明士於10
    7年5月19日死亡，繼承人為酉○○、庚○○、申○○、亥○○。⒂李
    仲文於95年1月3日死亡，繼承人為玄○○、戊○○、丑○○，已確
    認並不執(本院卷二第5-7、10頁)，自堪信為真實。
四、天○○○等3人就被繼承人李鄭謝所遺系爭土地，已同意由男系
    子孫繼承，被上訴人抗辯天○○○等3人已依法辦理拋棄繼承等
    情，應屬可採：
 1、按繼承人拋棄繼承，應於知悉其得繼承之時起二個月內，以
    書面向法院、親屬會議或其他繼承人為之，74年6月3日修正
    公布前民法第1174條第2項定有明文。所謂其他繼承人係指
    拋棄繼承人以外之全體繼承人而言，故拋棄繼承人倘於法定
    期間以書面向法院或其他未拋棄之繼承人全體表示拋棄，即
    發生拋棄繼承之法效。又受訴法院於具體個案決定是否適用
    民事訴訟法第277條但書所定公平原則，以轉換舉證責任或
    降低證明度時，應視各該訴訟事件類型之特性及待證事實之
    性質，審酌兩造舉證之難易、距離證據之遠近、經驗法則所
    具蓋然性之高低等因素，並依誠信原則，定其舉證責任誰屬
    或斟酌是否降低證明度。尤以年代已久且人事皆非之遠年舊
    事，每難查考，舉證甚為困難。茍當事人之一造所提出之相
    關證據，本於經驗法則及降低後之證明度，可推知與事實相
    符者，應認已盡舉證之責。又認定當事人爭執事實所憑之證
    據，不以直接單獨證明之直接證據為限，如能以間接證據證
    明間接事實，且綜合諸間接事實，得以在符合論理及經驗法
    則下，推認待證事實為真實者，亦無不可(最高法院111年度
    台上字第381號判決)。
 2、被上訴人主張天○○○等3人已依法辦理拋棄繼承等情，為上訴
    人所否認。查，李鄭謝於61年6月18日死亡，距今已50年，
    而關於李鄭謝之繼承相關資料，經兩造另案訴請塗銷李陳㓜
    英遺產登記事件一審（即原法院105年度重家訴字第32號，
    下稱另案塗銷李陳㓜英遺產登記事件）函查，經臺北地方法
    院函覆以：於63年以前之資料均已銷燬而無法查覆，有該院
    106年7月17日函在卷為憑（另案塗銷李陳㓜英遺產登記事件
    一審卷五第157頁，本院卷一第211頁）；而系爭土地就李鄭
    謝之權利範圍原均空白(原審卷一第213-403頁)，故系爭土
    地於61年間無法辦理繼承登記，遲至92年6月11日始向臺北
    縣三重地政事務所辦理繼承登記(原審卷一第81頁)，距李鄭
    謝死亡時亦已逾30年，故本件關於被上訴人主張天○○○等3人
    已依法辦理拋棄繼承等情，雖應由被上訴人負舉證之責，但
    審酌上情，自應適度降低被上訴人舉證責任，並參酌相關間
    接事實加以認定。
 3、被繼承人李鄭謝於61年6月18日死亡時，遺有系爭土地，其
    繼承人有子女李明男、李萬鎰、李明士、辛○○、李仲文、丙
    ○○、楊李雪、天○○○、乙○○等9人。證人即上開繼承人之同母
    大姐李猜，於原法院訴字50號刑事案件結證稱：「祖母在辦
    理喪事期間，有說這筆土地（即系爭土地）只能給男生，因
    為男生要拜祖先，不能給女生。」、「印鑑證明及戶口謄本
    (偽造文書刑事案件102年度他字第914號偵查卷第93、94頁
    ，下稱他字第914號)，這是為了辦理拋棄繼承而去申請的。
    」、「(問：妳申請上述文件是要辦理拋棄何人遺產？)拋棄
    繼承祖母和父親的遺產，祖母的是○○段土地，父親的是在土
    地公厝。」等語，並證稱：大家都尊重祖母說的話，全部交
    由男生去辦理。姐妹都有拋棄繼承，印鑑證明及戶口謄本是
    一起去領的，當時申請印鑑證明二份，一份辦理父親的遺產
    ，一份辦理祖母的遺產等語（訴字50號刑事案件卷一第243
    、244頁）。核李猜為李鄭謝繼承人之同母異父大姐，於子
    女中年紀最長，了解李鄭謝遺產繼承經過，復就李鄭謝之遺
    產無繼承權，於本件繼承爭執並無利害關係，自無偏坦被上
    訴人之必要。且上開證詞核與訴字50號刑事案件偵查中，李
    明士等人所提出天○○○等3人之印鑑證明，申請日同為69年4
    月21日之情相符（他字第914號偵查卷第89、91、95頁)，應
    屬可採。依李猜之證詞可知，李鄭謝死後辦理喪事期間，祖
    母李陳㓜英即要求李鄭謝女系子孫天○○○等3人，不得繼承李
    鄭謝所遺系爭土地，天○○○等3人均已表示同意，嗣於69年間
    ，天○○○等3人同至蘆洲鄉戶政事務所各辦理二份印鑑證明，
    讓男系子孫辦理父親李鄭謝及祖母李陳㓜英之遺產繼承事宜
    ，是被上訴人主張天○○○等3人，於李鄭謝死後，已同意系爭
    土地由李鄭謝之男系子孫繼承等情，應屬可採。
 4、又系爭土地均在新北市○○區（原台北縣○○鄉），而天○○○等3
    人原均居住於○○區，於刑事案件審理中甚且主張祖母李陳㓜
    英在世時即曾表示系爭土地由其3人繼承云云(訴字50號刑事
    案件卷一第338頁背面、339、345頁背面、347、351、358頁
    )，對於系爭土地之相關權義，應極關心，對於系爭土地之
    權利行使及義務負擔，應知之甚詳。惟觀之系爭土地，於92
    年辦理由辛○○、丙○○、李明士繼承之登記後迄104年止，除
    部分毋須繳納地價稅之土地外，均由辛○○等3人繳納地價稅
    （丙○○繼承所得土地於93年移轉），有新北市政府稅捐稽徵
    處三重分處函所附地價稅繳納資料為憑（上訴字第2903號刑
    事案件卷一第261頁，本院卷二第75頁），而天○○○等3人就
    其等未曾就系爭土地繳過任何稅捐乙節，並不爭執，足見天
    ○○○等3人對於系爭土地未曾負擔任何義務。又系爭土地由李
    鄭謝之男系子孫李明士等人搭建鐵皮屋（門牌號碼新北市○○
    區○○路00號之5），於84年間起迄今，由李明士等人辦理出
    租於訴外人甲○○等情，有租賃契約及照片可查（訴字50號刑
    事卷四第121-156頁，本院卷二第85-89頁、243-251頁），
    並經證人即承租人甲○○到庭證述無訛（本院卷二第281-283
    頁），再以天○○○等3人於刑事偵查中自承知悉系爭土地上有
    李明士等男系子孫搭建鐵皮屋出租他人之情(新北地檢署102
    年度偵字第17098號卷第8-9頁，訴字50號刑事案件卷一第35
    0頁背面、359頁)，足見天○○○等3人對於系爭土地由李鄭謝
    男系子孫使用收益乙節，於多年來均知悉且未曾表示異議。
    依前述系爭土地使用收益及稅務負擔之情，亦可以認定李鄭
    謝死後，天○○○等3人應已同意由男系子孫繼承遺產，否則不
    會對於系爭土地之權利義務，於20餘年間，均不加聞問。
 5、參酌，另案塗銷李陳㓜英遺產登記事件，經法院確定判決（
    原法院105年度重家訴字第32號判決、本院107重家上字第13
    號判決），認定天○○○等3人於62年10月5日李陳㓜英死亡後，
    就其遺產已辦理拋棄繼承等情，足認李陳㓜英生前對於由男
    系子孫繼承家產一事，甚為堅持，天○○○等3人亦均認同，方
    會承其生前意旨，辦理李陳㓜英之遺產拋棄繼承。而李鄭謝6
    1年6月18日死亡時，李陳㓜英尚生存，李鄭謝之妻李陳味已
    於50年6月11日逝世，家中長男李明男年方29歲（32年1月4
    日生）、次女楊李雪亦僅27歲（33年12月28日生），家中各
    項事務包括財產之分配，應悉由李陳㓜英決定。而李陳㓜英於
    李鄭謝喪事辦理期間，尚要求天○○○等3人等女系子孫，不得
    繼承李鄭謝所遺系爭土地，天○○○等3人均已同意，已如前所
    述。甚至距當時30年之後，李明士、辛○○、李仲文、丙○○於
    93年1月2日分別將系爭土地應有部分各32/3840，移轉予因
    戶籍登記父不詳而未能辦理繼承登記之李明男、李萬鎰時，
    亦僅分配系爭土地予男系子孫（李明男之子卯○○、寅○○，李
    萬鎰之子子○○，見前述三不爭執事項⑺-⑽）。則被上訴人主
    張天○○○等3人於當時，有依李陳㓜英之要求，辦理李鄭謝之
    遺產拋棄繼承，亦合乎事理，而屬可採。
 6、另查李明男、李萬鎰、楊李雪等三人於戶籍上固記載為父不
    詳(另案塗銷李陳㓜英遺產登記事件一審卷二第20-21頁)，但
    李鄭謝之繼承人自幼即認定李明男、李萬鎰、楊李雪等三人
    為李鄭謝之子女，天○○○等3人於102年偽造文書刑事案告訴
    時本即主張李明男、李萬鎰、楊李雪為李鄭謝之子女(本院
    卷一第587、589頁)，刑事審理中亦證稱李鄭謝子女有11人(
    包括李明男、李萬鎰、楊李雪等三人)，僅李猜非李鄭謝所
    生，(訴字50號刑事卷一第337頁背面、338頁背面、346頁背
    面，本院卷二第421-431頁)，迄本件於107年9月起訴時亦將
    李明男、李萬鎰、楊李雪等三人列為李鄭謝之繼承人(原審
    卷一第19、21、71頁)，故李鄭謝之子女就李明男、李萬鎰
    、楊李雪等三人，為李鄭謝之子女本無爭執，於61年間自無
    不能通知拋棄繼承之情事，僅因戶籍上記載為父不詳，故為
    血緣鑑定以求確認，而鑑定之結果亦與李鄭謝子女之認知相
    符(本院卷一第549-559頁)，上訴人辯稱無法確認李明男等
    三人是否為李鄭謝之子女，天○○○等3人無法書面通知拋棄繼
    承云云，尚無可採。又訴字50號刑事案件偵查中，李明士等
    人所提出天○○○等3人之印鑑證明，申請日與李猜印鑑證明申
    請日同為69年4月21日之事實，係為佐證李猜之證言屬實，
    該次印鑑證明申請份數已因資料逾保存期限而無法查明，辦
    理李陳㓜英遺產登記所附印鑑證明為何亦無資料可供憑斷，
    上訴人執另案訴請塗銷李陳㓜英遺產登記事件判決之認定(無
    爭點效)而為爭執，自非可採。
 7、上訴人雖另執李明士、辛○○、丙○○於偽造文書刑事案件證稱
    ：沒有說告訴人即天○○○等3人拋棄繼承等語，主張其等已自
    承天○○○等3人未辦理拋棄繼承云云。惟查，前開刑事案件主
    要爭議在92年6月11日，向三重地政事務所辦理李鄭謝遺產
    繼承登記時，李明士、辛○○、丙○○有無偽造文書之情事，並
    非61年間天○○○等3人有無拋棄繼承。而李明士、辛○○、丙○○
    主要證述為：相關登記(92年間)先由大哥(李明男)，其後由
    二哥(李萬鎰)處理，或辯稱不清楚等語(訴字50號刑事卷四
    第61頁)，以圖免刑事責任，自不能僅憑此判斷天○○○等3人
    於61年間有無辦理拋棄繼承。參以，李鄭謝於61年間死亡時
    ，李明士年僅18歲(43年5月17日生)、辛○○年僅16歲(44年11
    月4日生)、丙○○年僅12歲(48年12月26日生)，家中各項事務
    包括財產之分配，悉由李陳㓜英決定之情狀(如前5所述)，天
    ○○○等3人拋棄繼承當由李陳㓜英主導處理，當時未成年之李
    明士、辛○○、丙○○不了解拋棄繼承之辦理過程，或因時隔40
    餘年而不復記憶，亦屬合於常情，上訴人此部分主張，為無
    足取。至於乙○○(45年12月6日生)於當時雖未成年，且父母
    均已死亡，但可經由法定代理人即同居之祖母李陳㓜英同意
    而為拋棄繼承(89年修正前民法第1094條、97年修正前民法
    第1098條)，上訴人以乙○○當時未成年而指拋棄繼承為無效
    云云，容有誤解。
 8、依上論述，天○○○等3人就被繼承人李鄭謝所遺系爭土地，已
    同意由男系子孫繼承，被上訴人抗辯天○○○等3人已依法辦理
    拋棄繼承等情，應屬可採。
五、天○○○等3人未取得系爭土地公同共有之權利，李明士、辛○○
    、李仲文、丙○○辦理系爭繼承登記，玄○○、戊○○、丑○○所為
    繼承李仲文之登記，並無妨害天○○○等3人之系爭土地所有權
    ，李明士將系爭土地應有部分各32/3840移轉予卯○○，將原
    判決附表一編號8、10、13土地應有部分各20/92160移轉予
    李洪秀彩，辛○○、李仲文將系爭土地應有部分各32/3840分
    別移轉予寅○○、子○○，丙○○將系爭土地應有部分各32/3840
    移轉予子○○，其餘土地贈與李佳銓、李佳福、李佳隆，並無
    不當得利：　
 1、按繼承之拋棄，溯及於繼承開始時發生效力，民法第1175條
    定有明文。又法定繼承人中有拋棄繼承權者，其應繼分歸屬
    於其他同一順序之繼承人，74年6月3日修正前之民法第1176
    條第1項有明文規定，此項條文應解釋為：如無配偶與第一
    順序之繼承人同為繼承時，拋棄繼承權人之應繼分，即應歸
    屬於其他同為繼承之人。
 2、天○○○等3人就被繼承人李鄭謝所遺系爭土地，既已同意由男
    系子孫繼承，並已依法辦理拋棄繼承既如前所述，則天○○○
    等3人之應繼分溯及於繼承開始時，歸屬於其他同為繼承之
    人，天○○○等3人自始未取得系爭土地公同共有之權利。依此
    ，系爭土地於92年6月11日辦理由李明士、辛○○、李仲文、
    丙○○四人繼承之系爭繼承登記，以及玄○○、戊○○、丑○○就系
    爭土地95年1月17日所為繼承李仲文之登記，並未妨害天○○○
    等3人之系爭土地所有權，李明士、辛○○、李仲文、丙○○於9
    3年1月2日分別將系爭土地應有部分各32/3840，移轉予李明
    男之子卯○○、寅○○，以及李萬鎰之子子○○，另李明士將部分
    系爭土地（附表一編號8、10、13）應有部分各20/92160移
    轉予李洪秀彩，丙○○將其餘土地贈與李佳銓、李佳福、李佳
    隆之處分，亦屬適法，無不當得利可言。　　
六、況縱認上訴人主張系爭繼承登記，關於天○○○等3人拋棄繼承
    程序存有瑕疵，而應屬無效，天○○○等3人因繼承已取得之系
    爭土地公同共有之權利屬實。然斟酌前述四3、4、5所述，
    天○○○等3人就被繼承人李鄭謝所遺系爭土地，於61年間已同
    意由男系子孫繼承之事實，已足使辛○○、丙○○、李明士、李
    仲文及其等之繼承人，產生正當之信賴，上訴人於40餘年後
    提起本件訴訟，主張系爭繼承登記妨害其所有權或致其受有
    損害云云，即應認其權利之行使有違誠信，而權利失效。
七、綜上所述，系爭繼承登記及繼承李仲文之登記，並無妨害天
    ○○○等3人之系爭土地所有權，李明士、辛○○、李仲文、丙○○
    移轉系爭土地均屬適法而無不當得利。從而，上訴人依民法
    第767條第1項中段、第828條第2項、第821條、第1148條第1
    項規定，請求酉○○、庚○○、申○○、亥○○(以上四人李明士部
    分)、辛○○塗銷系爭繼承登記，玄○○、戊○○、丑○○(以上三人
    李仲文部分)塗銷系爭繼承登記，及繼承李仲文之登記，並
    將系爭土地回復為兩造公同共有，以及依民法第179條規定
    請求：酉○○、庚○○、申○○、亥○○返還217萬6,323元，辛○○返
    還214萬8,224元，玄○○、戊○○、丑○○返還214萬8,224元，丙
    ○○返還651萬1,804元，予兩造公同共有，非屬正當，不應准
    許。其假執行之聲請亦失所附麗，應併予駁回。原審為上訴
    人敗訴判決，及駁回其假執行之聲請，並無不合。上訴意旨
    指摘原判決不當，聲明廢棄改判，為無理由，應予駁回。
八、本件事證已臻明確，兩造其餘之攻擊或防禦方法及所用之證
    據，經本院斟酌後，認為均不足以影響本判決之結果，爰不
    逐一論列，附此敘明。
九、據上論結，本件上訴為無理由，依家事事件法第51條、民事
    訴訟法第449條第1項、第78條，判決如主文。
中　　華　　民　　國　　111 　年　　6 　　月　　8 　　日
　　              家事法庭                  
　　                審判長法  官　張松鈞　　　　　　　　
　　               　　　 法  官  李昆曄
　　　　　　　　　　　　  法  官  楊舒嵐
正本係照原本作成。
如不服本判決，應於收受送達後20日內向本院提出上訴書狀，其
未表明上訴理由者，應於提出上訴後20日內向本院補提理由書狀
（均須按他造當事人之人數附繕本）上訴時應提出委任律師或具
有律師資格之人之委任狀；委任有律師資格者，另應附具律師資
格證書及釋明委任人與受任人有民事訴訟法第466 條之1第1項但
書或第2項所定關係之釋明文書影本。如委任律師提起上訴者，
應一併繳納上訴審裁判費。
中　　華　　民　　國　　111 　年　　6 　　月　　9 　　日

　　　　　　　　　　　　  書記官  劉育妃